ACORDAO-COMPLETO-2432672

ACÓRDÃO 2377/2021 ATA 5/2021 - PRIMEIRA CÂMARA

VISTOS, relatados e discutidos estes autos de tomada de contas especial instaurada pelo Ministério do Desenvolvimento Social e Combate à Fome, em razão da impugnação parcial das despesas referentes aos recursos repassados pelo Fundo Nacional de Assistência Social (FNAS) ao Município de Serrinha/BA, na modalidade fundo a fundo, à conta do Programa de Erradicação do Trabalho Infantil (PETI) , no exercício de 2004,
ACORDAM os Ministros do Tribunal de Contas da União, reunidos em sessão da 1ª Câmara, ante as razões expostas pelo Relator, em:
9.1. julgar, com fundamento nos arts. 1º, inciso I, 16, inciso III, alínea "c", 19 e 23, inciso III, da Lei 8.443, de 16 de julho de 1992, irregulares as contas do Município de Serrinha/BA, condenando-o ao pagamento das quantias abaixo especificadas, fixando-lhe o prazo de quinze dias, a contar da notificação, para que seja comprovado, perante o Tribunal (art. 214, inciso III, alínea "a", do Regimento Interno) , o recolhimento da dívida aos cofres do Fundo Nacional de Assistência Social, atualizada monetariamente e acrescida dos juros de mora calculados a partir das datas de ocorrência indicadas até a data do efetivo recolhimento, na forma prevista na legislação em vigor;
	Valor (R$) 
	Data da ocorrência

	27.085,00
	13/5/2004

	5.065,00 
	14/5/2004

	7.850,00
	18/5/2004

9.2. autorizar, desde logo, nos termos do art. 28, inciso II, da Lei 8.443/92, a cobrança judicial da dívida caso não atendida a notificação; 
9.3. remeter cópia deste Acórdão à Procuradoria da República no Estado da Bahia, com fundamento no art. 16, § 3º, da Lei 8.443/1992, para o ajuizamento das ações que considere cabíveis; e
9.4. dar ciência desta deliberação ao Município de Serrinha/BA.

Tomada de contas especial instaurada pelo Ministério do Desenvolvimento Social e Combate à Fome, em razão da impugnação parcial das despesas referentes aos recursos repassados pelo Fundo Nacional de Assistência Social (FNAS) ao Município de Serrinha/BA, na modalidade fundo a fundo, à conta do Programa de Erradicação do Trabalho Infantil (PETI), no exercício de 2004.

Primeira Câmara

Município de Serrinha/BA.

3. Responsáveis: Antônio Josevaldo Silva Lima (CPF XXX.021.455-XX) e Município de Serrinha/BA (CNPJ 13.845.086/0001-03).

13.1. Ministros presentes: Walton Alencar Rodrigues (Presidente), Benjamin Zymler, Vital do Rêgo e Jorge Oliveira.
13.2. Ministros-Substitutos presentes: Augusto Sherman Cavalcanti (Relator) e Weder de Oliveira.

ACORDAO-COMPLETO-2483676

Acórdão 3599/2022 - Primeira Câmara

ANTONIO JOSEVALDO SILVA LIMA

AUGUSTO SHERMAN

No âmbito da Secex-TCE foi elaborada a instrução à peça 45, reproduzida a seguir, a qual recebeu a aprovação dos dirigentes daquela unidade técnica.
	"INTRODUÇÃO
1.	Trata-se de Tomada de Contas Especial (TCE) instaurada pelo Ministério do Desenvolvimento Social e Combate à Fome, em razão da impugnação parcial das despesas referentes aos recursos repassados pelo Fundo Nacional de Assistência Social (FNAS) ao Município de Serrinha/BA, na modalidade fundo a fundo, à conta do Programa de Erradicação do Trabalho Infantil - PETI, no exercício de 2004. 
HISTÓRICO 
2.	No âmbito do PETI/2004 para o Município de Serrinha/BA, o FNAS pactuou o valor de R$ 715.500,00, aprovado pela Portaria 369/MDS/2004 (peça 1, p. 16; 20, valores mensais) , tendo repassado o valor de R$ 692.225,00, sendo R$ 376.125,00 correspondente a bolsa e R$ 316.100,00, a título do repasse jornada, conforme informado na Nota Técnica 3878/2015 (peça 1, p. 4) e no quadro demonstrativo à peça 1, p. 22.   
3.	Os referidos recursos foram utilizados na gestão do Sr. Antônio Josevaldo Silva Lima, Prefeito Municipal de Serrinha, no período de 2001 a 2004 (peça 1, p. 116) . 
4.	Conforme consignado na Nota Técnica 3878/2015, de 18/8/2015 (peça 1, p. 4-8) , a instauração desta Tomada de Contas Especial decorreu da constatação de irregularidades na utilização dos recursos em tela, de onde se extrai (peça 1, p. 4-5) :
1. Impropriedade apontada no item 2.6 do Relatório de Fiscalização da CGU n. 544, por ocasião do 17º Sorteio, onde é citado:
Ausência de comprovação de despesas;
Utilização indevida de recursos destinados ao pagamento de bolsas às famílias do PETI para pagamento a fornecedores;
2. Montante original apurado: R$ 132.081,30 (...) . 
8. Diante do exposto, sugerimos a Aprovação no valor de R$ 560.143,70 e a Reprovação no valor de R$ 132.081,30. Sugerimos ainda, o encaminhamento do presente processo para adoção dos procedimentos de instauração de Tomada de Contas Especial.
	
5.	O mencionado Relatório de Fiscalização da CGU n. 544 (17º Sorteio) é decorrente de exames realizados nos Programas de Governo Financiados, no período de 29/8/2005 a 2/9/2005, e está acostado aos autos (peça 1, p. 24-42) . 
6.	Os autos foram instruídos pela então Secex-BA. Na instrução precedente (peça 25) , em que se analisou o mérito destas contas, após a citação dos responsáveis arrolados aos autos, foi proposto, com a anuência do corpo dirigente daquela unidade técnica (peças 26-27) , em suma, a revelia deles e o julgamento pela irregularidades de suas contas, atribuindo a cada um dos responsáveis o débito correspondente: ao Sr. Antônio Josevaldo Silva Lima, o montante original de R$ 92.081,30, pela ausência de comprovação das despesas realizadas com recursos do PETI/2004; ao Município de Serrinha/BA, o montante original de R$ 40.000,00, correspondente aos valores pagos a fornecedores com a utilização indevida de recursos do PETI/2004, com benefício para o município. Deixou-se de propor a apenação pecuniária prevista no art. 57 da Lei 8.443/1992 em razão de ter operado, no presente caso, a prescrição da pretensão punitiva.  
7.	O Ministério Público junto ao TCU avalizou a proposta da unidade técnica (peça 28) .
8.	O Ministro-Relator deste processo acolheu parcialmente as conclusões da Secex-BA, pois entendeu não se aplicar, no presente caso, o entendimento que manifestou no voto condutor do Acórdão 3114/2018-TCU-Primeira Câmara, como razão para não se conceder novo prazo ao município para recolhimento do débito. Naquela oportunidade, o ente municipal havia sido reiteradamente chamado aos autos, permanecendo inerte. No presente caso, entretanto, ocorreu a citação do ente apenas em uma oportunidade. Dessa forma, nos termos do art. 202, § 3º, do Regimento Interno do TCU, considerando a impossibilidade de aferição da boa-fé da pessoa jurídica de direito público, entendeu que devia ser concedido ao município novo e improrrogável prazo de quinze dias para que recolhesse a importância devida.
9.	Quanto ao ex-prefeito revel, não fez reparos à proposta da unidade técnica.
10.	Desse modo, foi prolatado o Acórdão 8524/2019-TCU-Primeira Câmaraâmera, relatado pelo Ministro Augusto Sherman Cavalcanti, cujo teor transcreve-se, em parte, a seguir:
9.1. considerar revéis o Sr. Antônio Josevaldo Silva Lima e o Município de Serrinha/BA perante as citações promovidas por este Tribunal;
9.2. conceder, com fundamento no art. 202, § 3º, do Regimento Interno do TCU, novo e improrrogável prazo de quinze dias para que o Município de Serrinha/BA recolha as importâncias abaixo especificadas aos cofres do Fundo Nacional de Assistência Social, atualizadas monetariamente a partir das datas de ocorrência indicadas até a data do efetivo recolhimento, na forma prevista na legislação em vigor;
	Valor (R$) 
	Data da ocorrência

	27.085,00
	13/5/2004

	5.065,00 
	14/5/2004

	7.850,00
	18/5/2004

9.3. alertar o Município de Serrinha/BA que, nos termos do art. 202, § 4º, do Regimento Interno do TCU, a liquidação tempestiva do débito atualizado monetariamente saneará o processo, permitindo que o Tribunal julgue as suas contas regulares com ressalva, dando-lhe quitação;
9.4. julgar, com fundamento nos arts. 1º, inciso I, 16, inciso III, alínea "c", 19 e 23, inciso III, da Lei 8.443, de 16 de julho de 1992, irregulares as contas de Antônio Josevaldo Silva Lima, condenando-o ao pagamento das quantias abaixo especificadas, fixando-lhe o prazo de quinze dias, a contar da notificação, para que seja comprovado, perante o tribunal (art. 214, inciso III, alínea "a", do Regimento Interno) , o recolhimento da dívida aos cofres do Fundo Nacional de Assistência Social, atualizada monetariamente e acrescida dos juros de mora calculados a partir das datas de ocorrência indicadas até a data do efetivo recolhimento, na forma prevista na legislação em vigor;
	Valor (R$) 
	Data da ocorrência

	2.667,00 
	30/3/2004

	2.000,00 
	19/5/2004

	7.966,30 
	3/8/2004

	26.448,00 
	22/12/2004

	48.500,00 
	30/12/2004

	4.500,00 
	30/12/2004

EXAME TÉCNICO
11.	No que tange ao município, a notificação se deu pelo Ofício 10806/2019-TCU/Seproc, de 12/11/2019, dirigido ao Senhor Cyro Oliveira Silva Novais (OAB: 31812/BA) , Procurador-Geral do Município de Serrinha - BA, encaminhado e entregue, em 26/11/2019, no endereço da prefeitura (peças 18, 34 e 40) .  
12.	Em que pese ter sido concedido, com fundamento no art. 202, § 3º, do Regimento Interno do TCU, novo e improrrogável prazo de quinze dias para que o Município de Serrinha/BA recolhesse, aos cofres do Fundo Nacional de Assistência Social, o débito a ele atribuído, não houve sua manifestação, conforme Despacho da Seproc (peça 41) . 
13.	Sobre o referido débito, a decisão referida concluiu que parte do débito (atribuída ao ente municipal) é decorrente de desvio dos recursos para finalidade diversa da prevista no Programa de Erradicação do Trabalho Infantil - PETI, com a utilização indevida de recursos transferidos pelo Fundo Nacional de Assistência Social. Não obstante ter ficado caracterizada a grave irregularidade atribuível ao gestor municipal, constatou-se que o patrimônio beneficiado com tal ação foi o do município, a quem cabe, portanto, proceder à recomposição do erário federal. 
14.	Sendo-lhe, então, concedido prazo para o recolhimento da dívida, permaneceu silente, razão pela qual suas contas devem ser, nesta oportunidade, julgadas.
15.	Com efeito, propõe-se o julgamento pela irregularidade das contas do Município de Serrinha/BA, com fundamento nos arts. 1º, inciso I, 16, inciso III, alínea 'c', 19 e 23, inciso III, alínea 'a', da Lei 8.443/1992, condenando-o ao pagamento das quantias a seguir especificadas, com a fixação do prazo de quinze dias, a contar da notificação, para comprovar, perante o Tribunal (art. 23, inciso III, alínea 'a', da Lei 8.443/1992, c/c o art. 214, inciso III, alínea 'a', do Regimento Interno do TCU) , o recolhimento da dívida aos cofres do Fundo Nacional de Assistência Social, atualizada monetariamente e acrescida dos juros de mora, calculados a partir das datas discriminadas, até a data do recolhimento, abatendo, na oportunidade, parcela eventualmente ressarcida, na forma da legislação em vigor:
	Valor (R$) 
	Data da ocorrência

	27.085,00
	13/5/2004

	5.065,00 
	14/5/2004

	7.850,00
	18/5/2004

INFORMAÇÕES ADICIONAIS
16.	Conforme registrado na instrução precedente (peça 25) , trata-se de processo em que consta como responsável a Prefeitura Municipal de Serrinha/BA, relacionado pelo Exmo. Ministro Aroldo Cedraz no Anexo II ao Ofício 5/2013 - GAB.MIN-AC dentre aqueles que dão causa a seu impedimento, nos termos do art. 151, parágrafo único, do Regimento Interno/TCU.
17.	Dessa forma, por ocasião da proposta de mérito, os presentes autos devem ser encaminhados ao Gabinete do Ministro Relator, via Secretaria das Sessões - para ciência e registro, com o alerta de que a votação que apreciará o presente processo não deve contemplar a participação do Exmo. Ministro Aroldo Cedraz.
CONCLUSÃO
18.	Uma das irregularidades detectada no processo, atribuída ao ente municipal, consistiu no desvio dos recursos para finalidade diversa da prevista no Programa de Erradicação do Trabalho Infantil - PETI, com a utilização indevida de recursos transferidos pelo Fundo Nacional de Assistência Social. O débito correspondente aos valores pagos a fornecedores com a utilização indevida de recursos do PETI/2004. Ou seja, o município foi beneficiário da utilização indevida de recursos destinados ao pagamento de bolsas às famílias do PETI para pagamento a fornecedores.
19.	Regularmente citado, o responsável permaneceu silente, tendo sido reconhecida a sua revelia e concedido novo e improrrogável prazo para que recolhesse o débito a ele atribuído aos cofres do FNAS (Acórdão 8524/2019-TCU-Primeira Câmaraâmera) , o que não ocorreu, razão pela qual suas contas devem ser, nesta oportunidade, julgadas pela irregularidade, condenando-o ao pagamento do débito correspondente. Conforme já analisado anteriormente (peça 25) , deixou-se de propor a apenação pecuniária prevista no art. 57 da Lei 8.443/1992 em razão de ter operado, no presente caso, a prescrição da pretensão punitiva.  
PROPOSTA DE ENCAMINHAMENTO
20.	Ante o exposto, submetem-se os autos à apreciação, para envio ao Ministério Público junto ao TCU, e posterior encaminhamento ao Gabinete do Exmo. Sr. Ministro-Relator Augusto Sherman Cavalcanti, com a seguinte proposta:
20.1.	julgar irregulares, com fundamento nos arts. 1º, inciso I, 16, inciso III, alínea 'c', 19, caput, e 23, inciso III, alínea 'a', da Lei 8.443/1992, as contas do Município de Serrinha/BA (CNPJ 13.845.086/0001-03) , com fundamento nos arts. 1º, inciso I, 16, inciso III, alínea 'c', 19 e 23, inciso III, alínea 'a', da Lei 8.443/1992, condenando-o ao pagamento das quantias a seguir especificadas, com a fixação do prazo de quinze dias, a contar da notificação, para comprovar, perante o Tribunal (art. 23, inciso III, alínea 'a', da Lei 8.443/1992, c/c o art. 214, inciso III, alínea 'a', do Regimento Interno do TCU) , o recolhimento da dívida aos cofres do Fundo Nacional de Assistência Social, atualizada monetariamente e acrescida dos juros de mora, calculados a partir das datas discriminadas, até a data do recolhimento, abatendo, na oportunidade, parcela eventualmente ressarcida, na forma da legislação em vigor:
	Valor Original (R$) 
	Data da ocorrência

	27.085,00
	13/5/2004

	5.065,00 
	14/5/2004

	7.850,00
	18/5/2004

                                 	       Valor atualizado até 3/9/2020: R$ 186.332,55 (peça 44) .  
20.2.	autorizar, desde logo, com fundamento nos art. 28, inciso II, da Lei 8.443/1992, a cobrança judicial da dívida, caso não atendida a notificação, conforme prevê o 219, inciso II, do Regimento Interno do TCU;
20.3.	autorizar, ainda, desde logo, o pagamento da dívida em até 36 (trinta e seis) parcelas mensais e consecutivas, nos termos do art. 217 do Regimento Interno, caso solicitado pelo responsável, fixando-se o vencimento da primeira parcela em quinze dias, a contar do recebimento da notificação, e o das demais a cada trinta dias, devendo incidir sobre cada parcela, os encargos legais devidos, na forma prevista na legislação em vigor; 
20.4.	alertar o responsável de que a falta de comprovação do recolhimento de qualquer parcela importará o vencimento antecipado do saldo devedor, nos termos do § 2º do art. 217 do Regimento Interno deste Tribunal;
20.5.	encaminhar cópia do acordão que for adotado ao Procurador-Chefe da Procuradoria da República na Bahia, nos termos do §3º do art. 16 da Lei 8.443/1992 c/c o § 7º do art. 209 do Regimento Interno do TCU, para adoção das medidas que entender cabíveis, informando-lhe  que o inteiro teor da deliberação pode ser consultado no endereço www.tcu.gov.br/acordaos;
20.6.	encaminhar cópia do Acórdão que vier a ser proferido ao Ministério da Cidadania e ao responsável, para ciência, informando-lhes que a presente deliberação, acompanhada do Relatório e do Voto que a fundamenta, está disponível para a consulta no endereço www.tcu.gov.br/acordaos, além de esclarecer que, caso requerido, o TCU poderá fornecer sem custos as correspondentes cópias, de forma impressa."
2.	O MP/TCU, representado pelo Procurador Marinus Eduardo De Vries Marsico, manifesta-se, em parecer à peça 48, de acordo com a proposta da unidade técnica.
	
	É o relatório.

Cyro Oliveira Silva Novais (OAB/BA 31.812); Carlos Nicolau dos Santos Neto (OAB/BA 25.509), e outros.

Procurador Marinus Eduardo De Vries Marsico.

Tomada de contas especial. Recursos do FNAS. Não comprovação das despesas realizadas com parte dos recursos. Desvio de finalidade de outra parte. Citação. Revelia. Contas ex-prefeito julgadas irregulares por meio do Acórdão 8524/2019-TCU-1ª Câmara. Concessão de novo prazo ao município para quitação do débito de sua responsabilidade. Ausência de providências por parte do município. Julgamento pela irregularidade das contas do município. Débito.

TOMADA DE CONTAS ESPECIAL (TCE)

Secex/BA e Secex-TCE.

Trata-se de tomada de contas especial instaurada pelo Ministério do Desenvolvimento Social e Combate à Fome, em desfavor de Antônio Josevaldo Silva Lima, ex-prefeito do Município de Serrinha/BA, em razão da impugnação parcial das despesas referentes aos recursos repassados pelo Fundo Nacional de Assistência Social (FNAS) , na modalidade fundo a fundo, à conta do Programa de Erradicação do Trabalho Infantil (PETI) , no exercício de 2004.
2.	No mencionado exercício, foi repassada ao município a importância de R$ 692.225,00. Conforme a avaliação, por meio da Nota Técnica 3878/2015, de 18/8/2015 (peça 1, p. 4-8) , sobre a aplicação desses recursos, constatou-se (1) ausência de comprovação de despesas e (2) utilização indevida de recursos destinados ao pagamento de bolsas às famílias do PETI para pagamento a fornecedores. O dano ao erário apurado em relação a essas irregularidades foi de R$ 132.081,30.
3.	Ante o insucesso das notificações encaminhadas ao responsável pelo MDS, aquele ministério instaurou a presente tomada de contas especial.
4.	No âmbito deste Tribunal, a Secex-BA, após reavaliar a responsabilização pelo débito, considerou que, ante a jurisprudência deste Tribunal, as despesas realizadas com desvio de finalidade em benefício do ente municipal deveriam ser imputadas apenas ao município. Assim, após a citação do responsável e do ente federado, e em razão da revelia de ambos, propôs julgar irregulares as presentes contas, imputando-se débito no valor histórico de R$ 40.000,00 ao município e de R$ 92.081,30 ao ex-prefeito.
5.	As contas do ex-prefeito Antônio Josevaldo Silva Lima foram julgadas irregulares por meio do Acórdão 8524/2019-TCU-Primeira Câmara, de minha relatoria. Quanto ao município, a mencionada decisão concedeu-lhe, com fundamento no art. 202, § 3º, do Regimento Interno do TCU, novo e improrrogável prazo de quinze dias para que recolhesse o valor do débito de sua responsabilidade.
6.	Transcorrido o prazo fixado no Acórdão 8524/2019-TCU-Primeira Câmara, o ente federado manteve-se inerte, deixando de recolher o valor do débito que lhe foi imputado. 
7.	Dessa forma, a Secex-TCE, por meio da instrução transcrita no relatório parte desta deliberação, propõe julgar irregulares as contas do Município de Serrinha/BA, imputando-lhe o débito constante de sua citação. Quanto à possibilidade de aplicação de apenação ao ente federado, na decisão anterior proferida nestes autos foi reconhecida a prescrição da pretensão punitiva, nos termos do Acórdão 1441/2016-TCU-Plenário. O Ministério Público junto ao TCU avalizou a proposta da unidade técnica.
8.	Acolho o encaminhamento proposto pela Secex-TCE, cuja análise adoto como parte das minhas razões de decidir.
9.	O débito imputado ao município decorre da constatação de que houve a realização de despesas custeadas com os recursos do FNAS com desvio de finalidade em benefício do ente municipal. Em conformidade com a jurisprudência deste Tribunal, esses recursos aplicados indevidamente são de responsabilidade exclusiva do município, que deve responder pelo seu ressarcimento. Não tendo o ente federado providenciado a devolução dos recursos no prazo estipulado pelo Acórdão 8524/2019-TCU-Primeira Câmara, deve ter suas contas julgadas irregulares com imputação do débito apurado.
10.	Deixo de acolher tão-somente a proposta de se autorizar, desde já, o parcelamento da dívida, por entender que tal medida depende de solicitação expressa do devedor.
11.	Por fim, deve ser enviada cópia da deliberação proferida nestes autos à Procuradoria da República no Estado da Bahia para o ajuizamento das ações que considere cabíveis, nos termos do art. 16, § 3º, da LO/TCU c/c o § 7º do art. 209 do RI/TCU.
	Ante o exposto, manifesto-me por que o Tribunal aprove o acórdão que ora submeto à apreciação deste Colegiado.
TCU, Sala das Sessões Ministro Luciano Brandão Alves de Souza, em 2 de março de 2021.
AUGUSTO SHERMAN CAVALCANTI 
Relator